【裁判字號】    95,訴,630
【裁判日期】    950810
【裁判案由】    確認抵押權不存在
【裁判全文】
臺灣臺北地方法院民事判決               95年度訴字第630號
原      告  丙○○
被      告  成富興業股份有限公司
特別代理人  邱新福律師
上列當事人間請求確認抵押權不存在事件，本院於民國95年7月
27日言詞辯論終結，判決如下：
    主    文
確認被告就原告所有坐落台北縣新店市○○段四七地號（權利範
圍：五千分之一三八）、四八地號（權利範圍：五千分之二九）
及八二地號（權利範圍：五百分之七二）土地暨其上建物（建號
：同上段四００號）即門牌號碼台北縣新店市○○街一六二號二
樓（權利範圍：全部）於民國八十二年一月二十九日設定登記（
收件字號：82年新登字第002868號）本金最高限額新台幣陸拾萬
元之抵押權不存在。
被告應將前項所載抵押權登記塗銷。
訴訟費用由被告負擔。
    事實及理由
一、本件原告起訴時，被告成富興業股份有限公司（下稱成富公
    司）之法定代理人甲○已於民國92年3月18日死亡，而該公
    司之其他董事乙○○○等4人未依法選任法定代理人，致被
    告無法定代理人，經原告聲請本院選任邱新福律師為成富公
    司之特別代理人即法定代理人，有95年度聲字第1452號裁定
    1件可稽；原告起訴原僅聲明請求確認抵押權不存在等語（
    本院卷第3頁），嗣經本院闡明，而於95年3月16日具狀聲明
    為：請求確認被告就原告所有台北縣新店市○○段47、48、
    82地號3筆土地連同其上400建號（即台北縣新店市○○街16
    2號2樓）建物所有權全部，收件字號82年新登字第2868號於
    民國82年1月29日登記本金最高限額新台幣60萬元之抵押權
    不存在；被告應將前項所載抵押權登記塗銷（本院卷第24頁
    ）。核係不變更訴訟標的，而補充法律上之陳述，依民事訴
    訟法第256條規定，非為訴之變更或追加，及擴張應受判決
    事項之聲明，依同法第255條第1項第3款規定，亦無不許，
    合先敘明。
二、原告主張：其曾於82年2月1日向被告成富公司借款新台幣（
    下同）50萬元，並以其所有坐落台北縣新店市○○段47地號
    （權利範圍：138/5000）、48地號（權利範圍：29/5000）
    及82地號（權利範圍：72/500）土地暨其上建物（建號：同
    上段400號）即門牌號碼台北縣新店市○○街162號2樓（權
    利範圍：全部）（以下合稱系爭不動產）於82年1月29日設
    定本金最高限額60萬元抵押權與被告，另交付由訴外人翔帆
    企業有限公司（其為法定代理人）簽發、由其背書、台灣中
    小企業銀行新店分行為付款人之支票23紙予被告，金額共計
    63萬3,500元（包括借款本金50萬元及利息13萬3,500元），
    以供被告按月提示受償。嗣全部支票至84年1月4日後均經被
    告提示兌現，其向被告所借款項已全部清償，前揭供被告借
    款債權擔保之抵押權因而失所附麗，詎其屢向被告請求塗銷
    前揭抵押權，均未獲置理，為此提起本件訴訟等語。並聲明
    ：如主文第1、2項所示。
三、被告則以：原告提出之明細表所列支票，究係交付何人？用
    途為何？均未見原告舉證以實其說；如款項確實進入被告公
    司帳戶，則無其他意見等語，資為抗辯。並聲明：原告之訴
    駁回。
四、兩造不爭執事項：
（一）原告於82年2月1日向被告成富公司借款50萬元，並以其所
      有系爭不動產於82年1月29日設定本金最高限額60萬元抵
      押權與被告。
（二）原告所交付用以清償之支票款項確實存入被告公司彰化銀
      行忠孝分行帳戶，並均經被告提示兌現完畢（本院卷第48
      頁）。
四、得心證之理由：
（一）原告主張之事實，業據其提出土地及建物登記謄本（本院
      卷第7至14頁）、票據明細表、84年1月4日支票（本院卷
      第26至17頁）、存款戶異動資料（本院卷第50至72頁）等
      件為證，互核相符，並經被告之特別代理人於言詞辯論時
      確認如原告支票款項確實進入被告公司彰化銀行忠孝分行
      帳戶，則無其他意見等語在卷（本院卷第48頁），即不再
      爭執，依民事訴訟法第280條第1項之規定，堪認原告主張
      之事實應屬真實。
（二）按當事人主張有利於己之事實者，就其事實有舉證之責任
      。但法律別有規定，或依其情形顯失公平者，不在此限。
      民事訴訟法第277條定有明文。確認法律關係不存在之訴
      ，如被告主張其法律關係存在時，應由被告負舉證責任（
      最高法院42年度台上字第170號判例參照）。查，原告主
      張兩造間雖就系爭土地及建物設定本金最高限額60萬元之
      抵押權，嗣其已清償前開借款，抵押權所擔保之債權已消
      滅，經其屢次催告被告辦理塗銷登記未果等情，既為被告
      所不爭執，業據論述如上，足見原告主張上開抵押權所擔
      保之債權已不存在等語，即非無據。而抵押權係從屬於債
      權存在，茲債權既已因清償而消滅，則擔保前揭債權之抵
      押權自已不復存在，原告訴請為消極確認，及塗銷該抵押
      權設定登記，自均屬有據。
（三）從而，原告訴請確認被告就系爭不動產所設定之抵押權不
      存在，及應塗銷該抵押權設定登記，如主文第1、2項所示
      ，均為有理由，應予准許。
五、訴訟費用負擔之依據：民事訴訟法第78條。
中    華    民    國    95    年    8     月    10    日
                民事第一庭    法      官  張明輝
以上正本係照原本作成
如對本判決上訴，須於判決送達後20日內向本院提出上訴狀
中    華    民    國    95    年    8     月    10    日
                              法院書記官  周其祥


司法院資訊處製作；財團法人民間司法改革基金會備份。
